臺灣臺北地方法院民事判決　八十八年度訴字第二六一七號
　　原　　　告　　聯合勤務總司令部　送達處所：台北南港郵政90499號信箱
　　法定代理人　　Ｉ○○　　　.
　　訴訟代理人　　李志澄律師
　　複代理人　　　林美伶律師
　　　　　　　　　壬○○
　　被　　　告　　戊○○
　　　　　　　　　甲　○
　　　　　　　　　庚○○
　　被　　　告　　卯○○
　　訴訟代理人　　Ｇ○○
　　被　　　告　　Ｈ○○
　　　　　　　　　巳○○
　　　　　　　　　申○○
　　被　　　告　　癸○○
　　訴訟代理人　　黃○○
　　被　　　告　　己○○
　　被　　　告　　Ｆ○○
　　訴訟代理人　　乙○○
　　被　　　告　　Ａ○○
　　　　　　　　　辛○○○
　　　　　　　　　戌○○
　　　　　　　　　丙○○
　　　　　　　　　酉○○
　　　　　　　　　Ｃ○○○
　　　　　　　　　玄○○
　　　　　　　　　Ｂ○○
　　　　　　　　　黃○○
　　　　　　　　　Ｄ○○
　　　　　　　　　辰○○
　　　　　　　　　未○○
　　　　　　　　　午○○
　　　　　　　　　丑○○
　　　　　　　　　Ｅ○○○
　　　　　　　　　宇○○
　　　　　　　　　宙○○
　　訴訟代理人　　地○○
右當事人間請求拆屋還地事件，本院判決如左：
    主      文
附表二各欄所示被告，應分別將該附表所示之建物或地上物拆除，並分別將各該建物
或地上物所占用之土地返還原告。
附表三各欄所示被告，應分別自該附表所示之建物中遷出，並分別將各該建物所占用
之土地返還原告。
附表四各欄所示被告，應分別給付原告該附表所示之金額。
訴訟費用由被告負擔。
    事      實
甲、原告方面：
一、聲明：如主文所示。
二、陳述：
  (一)按坐落台北市○○區○○段一段第二二五號土地（下稱系爭土地）係屬中華民國
    所有，而由原告管理之土地，此有土地登記簿謄本可稽，惟被告卻無權占有系爭
    土地，並搭建違章建築使用，或承租或借用該等違章建築居住使用，其等占有使
    用位置暨面積如附表一、附圖一所示。
  (二)按「所有人對於無權占有或侵奪其所有物者，得請求返還之。對於妨害其所有權
    者，得請求除去之，有妨害其所有權之虞者，得請求防止之。」民法第七百六十
    七條定有明文，本件被告無權占有原告所管理之前開國有土地且於該土地上擅自
    違建有違章建物居住使用，或承租借用該等違章建築而居住使用，原告自得依前
    開法條，基於行使土地所有權人之地位，請求被告分別拆除建物、拆除地上物、
    或遷出，並交還遭占用之系爭土地予原告。
  (三)又被告無權占有系爭土地搭蓋建物使用，自受有相當於租金之利益，而原告則受
    有相當於租金之損失，原告即得依關於不當得利之規定，請求被告等返還不當得
    利予原告。而參照土地法第九十七條：「城市地方房屋之租金，以不超過土地及
    其建築物申報總價額年息百分之十為限」之規定，再參諸平均地權條例施行細則
    第二十一條：「公有土地... 以各該宗土地之公告地價為申報地價，免予申報。
    」之規定，以及參考行政院核定之國有出租基地租金率為百分之五之標準，原告
    爰請求該不當得利之金額，以各年期公告地價為申報地價，再依占有土地申報地
    價總額年息百分之五計算相當於租金之不當得利，其計算式詳如附表四所示，被
    告等就前五年部分自應附加法定遲延利息給付予原告，就民國八十八年六月十六
    日以後之部分，亦應按八十八年度之計算方式，給付至遷讓交還土地之日止。
乙、被告方面：
壹、被告甲○、庚○○、卯○○、黃○○、戌○○、玄○○、午○○、Ｅ○○○、宇
    ○○、宙○○、地○○部分：
一、聲明：駁回原告之訴。
二、陳述：
  (一)被告黃○○陳述：
  1.系爭土地使用已經很久了，不知道現在是政府的，原來是自己的地。已經住了四
    代了，都沒有問題。
  2.系爭土地原登記為台北市大安區○○○段二一二號，原登記所有權人為訴外人高
    火生，四十八年間賣與被告黃○○之父劉維祥，惟並未辦理產權移轉登記。嗣該
    筆土地於五十六年被政府徵收，並於五十七年間移轉登記在國有財產權之下。由
    於建物係建於四十九年間，為登記有案之合法違建，故有民法第八百二十三條所
    指之法定地上權。
  (二)被告玄○○、地○○、Ｅ○○○、宇○○、宙○○陳述：
    同被告黃○○陳述1.。
  (三)被告甲○、庚○○、卯○○陳述：
  1.前後測量多次，結果都不一樣，因為先前計畫賣出土地，曾經找地政測量，以前
    是從後山量下來的，這次是從前方馬路量的，因為馬路曾經拓寬，基準點在哪裡
    並不清楚。
  2.被告甲○所住者係日據時代陳家之建物，並建於陳家自有之土地即台北市○○區
    ○○段一段第一九七號土地上，已歷百餘年均住於現址。另被告Ｈ○○、庚○○
    、卯○○之建物，亦建於右揭土地上，因一九七號土地尚未繼承而無法分割，被
    告庚○○、卯○○、Ｈ○○係輾轉購買到該建物。由於被告等所住之建物已有百
    餘年之久，故係應建在一九七號土地上，始為合理，且依據地籍圖所載，原告所
    有之二二五地號土地與一九七號土地之間隔有水利地，而被告門前現有水溝一條
    ，應無占用到原告土地之情形。
  (三)被告午○○：
    陳述同被告甲○、庚○○、卯○○陳述1.。
  (四)被告戌○○陳述：
    是第二代居民，不清楚先前的情形，希望依法辦理。
貳、被告Ｈ○○、辰○○、未○○、巳○○、申○○、Ｆ○○、Ａ○○、辛○○○、
    Ｂ○○、癸○○未於最後言詞辯論期日到場，據其先前到場聲明、陳述略以：
一、聲明：駁回原告之訴。
二、陳述：
  (一)希望與原告和解。
  (二)被告Ｈ○○另陳述如被告甲○、庚○○、卯○○陳述2.。
、被告戊○○、己○○、丙○○、酉○○、Ｃ○○○、Ｄ○○、丑○○未於言詞辯
    論期日到場，亦未提出任何書狀作何聲明或陳述。
    理      由
甲、程序方面：
一、本件原告起訴時，尚列丁○○、亥○○、子○○為被告，嗣於審理中撤回對此三
    人之訴訟，有卷附原告九十年十二月十九日民事陳報暨追加狀可稽。
二、本件審理中，被告寅○於八十九年二月八日死亡，繼承人為被告辰○○、未○○
    、午○○；另被告天○於九十年九月二十二日死亡，繼承人為Ｅ○○○、宇○○
    、宙○○、地○○，此均有戶籍謄本與繼承系統表在卷可稽。是原告聲請前述繼
    承人承受訴訟，即無不合，應予准許。
三、系爭土地係屬國有，且於本件起訴時，陸軍總司令部（法定代理人陳鎮湘）為系
    爭土地之管理人之事實，有卷附土地登記謄本可參，故陸軍總司令部以自己名義
    起訴，並無不合，最高法院著有五十一年度台上五六八０號判例可為參照；嗣於
    審理中，系爭土地之管理機關變更為聯合勤務總司令部（法定代理人楊德智），
    有卷附國防部（八八）軸載字七三０四號令、移交清冊可稽，是聯合勤務總司令
    部聲明承受訴訟，即無不合；後聯合勤務總司令部法定代理人變更為Ｉ○○，有
    國防部易旭字第一六六二四號令在卷可稽，是Ｉ○○再次聲明承受不合，亦無
    不合，均應准許。
四、被告Ｈ○○、辰○○、未○○、巳○○、申○○、Ｆ○○、Ａ○○、辛○○○、
    Ｂ○○、戊○○、己○○、丙○○、酉○○、Ｃ○○○、Ｄ○○、丑○○未於言
    詞辯論期日到場，核無民事訴訟法第三百八十六條各款所列情形，爰依原告之聲
    請，由其一造辯論而為判決。
乙、得心證之理由：
一、本件原告起訴略以：坐落台北市○○區○○段一小段第二二五號土地之系爭土地
    係屬中華民國所有，而由原告負責管理，惟被告等卻無權占有系爭土地，並搭建
    違章建築使用、或承租、或借用該等違章建築居住使用，各被告占用系爭土地情
    形詳如附表一、附圖一所示。是提起本件訴訟，依民法第七百六十七條之規定，
    請求如附表二所示之被告拆除建物或地上物、如附表三所示被告遷出，並返還占
    用之土地與原告；另依民法不當得利之規定，請求如附表四所示被告給付該附表
    所示之金額。
二、左列被告則分別辯稱：
  (一)被告黃○○、玄○○、地○○、Ｅ○○○、宙○○、宇○○：系爭土地使用已歷
    四代，原來是自己的地。
  (二)被告黃○○：系爭土地原登記為台北市大安區○○○段二一二號，原所有權人高
    火生於四十八年間賣與被告黃○○之父劉維祥，惟並未辦理產權移轉登記。由於
    建物係建於四十九年間，早於系爭土地登記為國有之前，故有民法第八百二十三
    條所指之法定地上權。
  (三)被告甲○、庚○○、卯○○、午○○：前後幾次測量結果不一，本件測量由前方
    馬路量起，因馬路曾經拓寬，基準點並不清楚。
  (四)被告甲○、庚○○、卯○○、Ｈ○○：被告甲○、庚○○、卯○○、Ｈ○○所住
    建物均有百年以上，應係建在一九七號陳家所有之土地上而非系爭土地；又依據
    地籍圖所載，原告所有之二二五地號土地與一九七號土地之間隔有水利地，而被
    告門前現有水溝一條，應無占用到原告土地之情形。
三、本件原告主張系爭土地為中華民國所有，而由原告負責管理，及各建物或地上物
    之所有權人、非所有權人之現占用人之狀況，如附表一所示之事實，業據其提出
    土地登記謄本、國防部（八八）軸載字七三０四號令為證，並經本院於八十八年
    九月十七日堪驗現場屬實，有卷附該日堪驗筆錄可稽，復為被告所不爭執，堪信
    為真實。
四、部分被告雖以前詞置辯，然查：
  (一)按「依本法所為之登記，有絕對效力。」「不動產物權，依法律行為而取得設定
    、喪失、及變更者，非經登記，不生效力。」土地法第四十三條、民法第七百五
    十八條分別定有明文，是縱長期占用一定土地之上，於未經取得所有權登記之前
    ，亦無從主張為土地所有權人；又系爭土地為有登記之不動產，並無民法第七百
    六十九條不動產善意取得之適用（況縱依該法條之規定，善意占有人亦僅取得登
    記為所有人之權利，在未登記前，亦非所有權人），故被告黃○○、玄○○、地
    ○○、Ｅ○○○、宙○○、宇○○辯稱系爭土地使用已歷四代，原來是自己的地
    云云，除與土地登記謄本所有權現狀不符外，縱然屬實，亦無從認為系爭土地並
    非國有、或無從因此認為原告不能行使土地所有權人之權利。
  (二)被告黃○○雖復辯稱其所居住之建物係建於四十九年間，早於系爭土地登記為國
    有之前，故有民法第八百二十三條所指之法定地上權云云，然按依時效而取得地
    上權者，在未依法請求登記為地上權人以前，尚無從本於地上權之法律關係而有
    所主張（最高法院八十三年度台上字第二三０八號判決意旨參照），故縱被告黃
    ○○前述所辯屬實，於其未依法請求登記為地上權人之前，自不能主張自己為地
    上權人，而否認原告基於所有權之請求；況主張依時效取得地上權者，須其主觀
    上有以行使地上權之意思而占有，在客觀上有在他人之土地上建築房屋，其他工
    作物，或竹木而使用其土地二十年以上之事實，始足當之，若依其所由發生之事
    實之性質，無行使地上權之意思者，非有變為以行使地上權之意思而占有之情事
    ，其取得時效不能開始進行（最高法院八十一年度台上字第三十七號判決意旨參
    照），而本件被告黃○○既另自陳系爭土地「原來為自己的地」等語，有如前述
    ，則其顯然亦無在他人土地上行使地上權之意思，故亦無從起算善意取得地上權
    之時效甚明，是被告黃○○前述所辯，顯無足採。
  (三)又被告甲○、庚○○、卯○○、午○○、Ｈ○○雖對附圖一台北市松山地政事務
    所土地複丈成果圖（八十八年九月十三日信義字第二八０號）之複丈成果有所爭
    執，並主張其等所住之建物均有多年歷史，不可能占用系爭土地，且依現場水溝
    位置，可判定並未占用系爭土地云云，然查，占用系爭土地之建物均為多年違章
    建築之事實，為兩造所不爭執，則於多年前建造該等建物之時，是否經過詳盡之
    測量？是否經過符合所有權實況之指界程序？均有疑問，是自不能以系爭土地上
    建物所在之現況，即稱前述複丈成果圖之測量情形有誤；又水溝之位置，原非土
    地測量人員用以判定土地位置之唯一依據，且多年來該水溝位置有無變遷？該水
    溝是否原即位於系爭土地與隔鄰土地之交界？均有未明，是被告此一辯詞，亦僅
    為推測之詞，不能作為推翻由具有專業能力之地政測量人員所製作之附圖一複丈
    成果圖所示之複丈成果之依據，從而，被告此部分之辯詞，亦不足採。
  (四)被告前述之辯詞既均無理由，則占用系爭土地之建物、地上物之情形，即應如附
    圖一及附表一所示，應可採信。
五、按「所有人對於無權占有或侵奪其所有物者，得請求返還之。對於妨害其所有權
    者，得請求除去之。有妨害其所有權之虞者，得請求防止之。」民法第七百六十
    七條定有明文。本件如附表二各欄所示被告既分別為占用系爭土地之建物或地上
    物之所有權人，且未證明有何占用系爭土地之權利，則原告基於前述法條，以國
    有土地管理人之名義請求附表二各欄所示被告拆除建物或地上物，並將各建物或
    地上物所占用範圍之土地返還原告，及請求附表三各欄所示被告自該附表所示建
    物範圍中遷出，並將該建物所占用範圍之土地返還原告，即屬有據。
六、不當得利金額之計算：
  (一)按「無法律上之原因而受利益，致他人受損害者，應返還其利益。」民法第一百
    七十九條前段定有明文；又按無權占有他人土地，可能獲得相當於租金之利益為
    社會通常之觀念，最高法院六十一年台上字第一六九五號判例亦可參照。本件系
    爭土地既屬國有，且遭附表二各欄所示被告所有之建物無權占用並因此受有相當
    於租金利益，則揆諸前述法條，原告請求如附表四各欄被告給付不當得利，自有
    所據。又按「繼承人對於被繼承人之債務，負連帶責任。」民法第一千一百五十
    三條第一項定有明文，系爭台北市○○○路○段五百三十一巷三十三號、同路段
    五百三十一巷四十三弄五號之建物，原分別為寅○、天○所有，故於寅○、天○
    死亡前對原告所負之不當得利債務，即應分別由被告辰○○、午○○、未○○，
    及被告Ｅ○○○、宙○○、地○○、宇○○分別連帶負責，而原告僅請求前述被
    告就原本連帶之債務負共同清償之責，應無不合，亦先敘明。
  (二)次雖按「依不當得利之法則請求返還不當得利，以無法律上之原因而受利益，致
    他人受有損害為其要件，故其得請求返還之範圍，應以對方所受之利益為度，非
    以請求人所受損害若干為準，最高法院六十一年台上字第一六九五號判例可資參
    照，是計算不當得利之範圍，原則上自應以附表二所示建物所有權人之被告所得
    之利益為準，然查所謂所得之利益，原無一定標準可循，惟本院核以系爭土地所
    坐落之位置、附近交通情形、並審酌行政院核定國有出租基地之租金，自八十二
    年七月一日起，亦均以申報地價年息百分之五計算之事實（卷附行政院台八十二
    財字第一一一五三號函參照）及平均地權條例施行細則第二十一條：「公有土地
    ... 以各該宗土地之公告地價為申報地價，免予申報。」之規定，認原告主張以
    系爭土地公告地價（即申報地價）年息百分之五，乘以各建物或地上物所占用之
    面積，為每年之不當得利金額，應屬合理，故爰計算詳如附表五所示，並認原告
    主張附表四各欄所示被告應給付該附表所示之金額，為有理由。
七、從而，原告基於系爭國有土地管理人之身分，依據民法第七百六十七條之規定，
    請求如附表二所示之被告拆除建物或地上物、如附表三所示被告遷出，並返還占
    用之土地與原告；另依民法不當得利之規定，請求如附表四所示被告給付該附表
    所示之金額，並就起訴前已應清償之部分，請求被告給付自起訴狀繕本送達被告
    翌日起至清償日止，按年息百分之五計算之法定遲延利息，均有理由，應予准許
    。
八、本件事證已臻明確，兩造其餘攻擊防禦方法及所提之證據，核與判決結果無影響
    ，毋庸一一論述，附此敘明。
九、結論：本件原告之訴為有理由，依民事訴訟法第七十八條、第八十五條第一項前
    段，判決如主文。
中　　　華　　　民　　　國　　九十一　　年　　　八　　　月　　 十二　　 日
                                            民事第三庭法      官　林鴻達
右為正本係照原本作成
如對本判決上訴，須於判決送達後廿日內向本院提出上訴狀
中　　　華　　　民　　　國　　九十一　　年　　　八　　　月　　 十二　　 日
　　　　　　　　　　　　　　　　　　　　　　　　　　　法院書記官　林秀娥
